臺灣南投地方法院民事判決　　　　　　109年度原簡上字第2號
上　訴　人　梁勝男　
訴訟代理人　鄭弘明律師
被　上訴人　梁村駿　
訴訟代理人　簡嘉瑩律師
被　上訴人　梁春惠　
訴訟代理人　陳銘傑律師
上列當事人間請求分割共有物事件，上訴人對於民國109 年5 月
12日臺灣南投地方法院埔里簡易庭108 年度埔原簡字第6 號第一
審判決提起上訴，本院於110 年7 月14日言詞辯論終結，判決如
下：
    主  文
原判決廢棄。
兩造共有坐落南投縣○○鄉○○段○○○○地號，面積九八○平
方公尺之土地，其分割方法為如附圖三即南投縣埔里地政事務所
複丈日期民國一一零年一月十八日土地複丈成果圖所示：編號A
，面積三二六平方公尺之土地分歸被上訴人梁村駿單獨取得；編
號B ，面積三二七平方公尺之土地分歸上訴人梁勝男單獨取得；
編號C ，面積三二七平方公尺之土地分歸被上訴人梁春惠單獨取
得。
第一、二審訴訟費用，由兩造依原應有部分之比例負擔。
    事實及理由
壹、程序方面：
    第二審訴之變更或追加，非經他造同意不得為之，但請求之
    基礎事實同一者，不在此限，民事訴訟法第446 條第1 項、
    第255 條第1 項第2 款定有明文。上開規定，於簡易事件之
    第二審訴訟程序準用之，同法第436 條之1 第3 項規定甚明
    。被上訴人於原審起訴時，原聲明：兩造共有之系爭土地應
    如附圖一即南投縣○里地○○○○○○○○○號108 年11月
    5 日埔土測字307800號、複丈日期108 年9 月4 日複丈成果
    圖所示：編號C ，面積327 平方公尺之土地分歸被上訴人梁
    村駿單獨取得；編號D ，面積653 平方公尺之土地分歸上訴
    人、被上訴人梁春惠共同取得，並按應有部分各2 分之1 維
    持共有（下稱甲案）。上訴人提起上訴後，於民國110 年3
    月24日於本院準備程序期日以言詞為訴之變更，上訴聲明：
    原判決廢棄；及兩造共有之系爭土地應如附圖三即南投縣埔
    里地政事務所複丈日期110 年1 月18日複丈成果圖所示：編
    號A 、面積326 平方公尺之土地分由被上訴人梁村駿單獨取
    得；編號B 、面積327 平方公尺土地分由上訴人單獨取得；
    編號C 、面積327 平方公尺分由被上訴人梁春惠單獨取得（
    下稱丙案）。經核上訴人上開變更，其請求基礎事實同一，
    亦即基於請求裁判分割土地之同一基礎事實，合於上開規定
    ，應予准許。
貳、上訴人主張略以：
一、上訴人於原審起訴主張：
  ■怬元走n投縣○○鄉○○段0000地號、面積980 平方公尺之土
    地（下稱系爭土地）為兩造所共有，各共有人應有部分比例
    如附表所示，兩造就系爭土地並未訂有不分割之契約或期限
    ，惟未能達成協議分割，爰請求分割系爭土地；又上訴人主
    張之分割方案為甲案，甲案係以系爭土地使用現況為分割依
    據，亦即附圖一所示編號D 部分，目前由上訴人使用，而附
    圖一所示編號C 部分係由被上訴人梁村駿使用。
  ■阰旍抭Q上訴人梁村駿所提出之分割方案如附圖二即南投縣○
    里地○○○○○○○○○號108 年8 月29日埔土測字000000
    號、複丈日期108 年9 月4 日複丈成果圖所示所示：編號A
    ，面積327 平方公尺之土地分歸被上訴人梁村駿單獨取得；
    編號B ，面積653 平方公尺之土地分歸上訴人、被上訴人梁
    春惠共同取得，並按應有部分各2 分之1 維持共有（下稱乙
    案），則會造成上訴人與被上訴人梁春惠所分得之土地形狀
    不規則，且日後上訴人與被上訴人梁春惠如要再分割，恐怕
    也難以分割，且依實際現況，被上訴人梁村駿所分得如附圖
    二所示編號A 部分之土地已佔據上訴人之現況道路，會導致
    上訴人無法對外聯繫，爰依民法第823 條第1 項、第824 條
    第2 項之規定提起本件訴訟等語。並聲明：兩造共有之系爭
    土地應依丙案分割。
二、上訴人於本院補充陳述略以：原審判決採取乙案，雖保留系
    爭土地上之81號、83號建物，但因分割後土地形狀畸零，反
    不利於上訴人與被上訴人梁春惠將來使用所分得之土地建築
    建物。另上訴人同意被上訴人梁春惠所提之丙案。
參、被上訴人部分：
一、被上訴人於原審之抗辯：
  ■抭Q上訴人梁村駿以：
  ■荋N系爭土地由被上訴人梁村駿取得3 分之1 單獨所有，另3
    分之2 由上訴人與被上訴人梁春惠維持共有關係並不爭執，
    惟系爭土地上坐落兩建物即門牌號碼南投縣○○鄉○○村○
    ○巷00號、83號建物（下分別稱81號、83號建物，即附圖三
    所示編號E 部分之左上方建物為83號建物、右下方呈長條形
    之部分為81號建物），而系爭土地上鄰近相鄰同段1654地號
    土地之區域現為上訴人居住之83號建物及上訴人栽種植物之
    空地，被上訴人梁村駿所居住之81號建物位置係與相鄰同段
    1656地號土地相連，故依系爭土地使用現況，其主張之分割
    方案為乙案；又依甲案，則81號、83號建物均有部分位於他
    人之土地，亦即83號建物部分坐落於附圖一所示編號C 部分
    ，81號建物亦有部分位於附圖一所示編號D 部分，且81號建
    物位於附圖一所示編號D 部分達3 分之1 ，影響難謂不鉅。
  ■狺S依乙案，附圖二所示編號A 部分北方之分割線係依照81號
    建物屋頂鐵皮之界線為測繪，自無兩造分割土地後卻有各自
    建物坐落於他人土地之情，得減少共有人間之損害，且兩造
    均保有通往明月巷之建物前空地，顯就系爭土地之利用與兩
    造之經濟效益均屬妥適；復系爭土地臨道路之部分雖現況有
    一大水溝，惟在不影響水溝使用之情況下，本得由土地所有
    權人自行對外鋪設道路，況原有之道路亦係由被上訴人梁村
    駿由原本之小路拓寬至可容許小車通行之寬度，是上訴人亦
    得自行鋪設聯外道路等語資為抗辯。並聲明：兩造共有之系
    爭土地應依乙案分割。
  ■佼Q上訴人梁春惠經合法通知未於言詞辯論期日到場，亦未提
    出書狀為何聲明或陳述，且未提出任何分割方法供原審法院
    為審酌。
二、被上訴人於本院補充陳述：
  ■抭Q上訴人梁村駿以：
  ■茬Q上訴人梁春惠係長期居住於國外，並未實際居住於系爭土
    地上，系爭土地如何分割對被上訴人梁春惠影響甚微，且於
    原審最後言詞辯論終結前，被上訴人梁春惠均未提出任何聲
    明，亦無對於其與上訴人維持共有關係，提出任何異議。卻
    於上訴人提出上訴後，始向本院提出丙案，將系爭土地分割
    為三等份之狹長不規則形土地，非但難以建造建物及維持充
    足之對外通行空間，且對於兩造現有之81號、83號建物損害
    重大、影響甚鉅，縱使未辦保存登記之建物，仍然具有相當
    之經濟價值，但倘依丙案為分割，兩造現有之81號、83號建
    物均須完全拆除，而非部分改建，況被上訴人梁村駿並無資
    力負擔拆除後重新興建建物以供居住，形同迫使被上訴人梁
    村駿無家可歸，故丙案將使被上訴人梁村駿受有重大財產及
    居住權上之損害，被上訴人梁春惠所提之丙案，侵害他人權
    利甚鉅，然其個人利益與原審相比差異甚小，實有權利濫用
    之虞，並非公平妥適之方案。
  ■珜Q上訴人梁村駿主張以乙案即原審判決所採之方案為分割。
    惟倘若認為三人有分割之必要，則其請求應分得之土地為如
    附圖三所示：編號A 或編號B ，因其現行居住使用之建物較
    臨近編號A 或編號B 。
  ■佼Q上訴人梁春惠以：其不同意甲案、乙案，因其無欲與上訴
    人維持共有關係。就其所主張之丙案部分，倘依丙案分割，
    不僅將系爭土地三等分，並由各共有人分別單獨所有，各共
    有人所分得之土地格局方正，較現狀更有利於各共有人將來
    使用所分得之土地，亦均有對外聯絡之通路，應為公平妥適
    之方案。另81號、83號建物均為未辦保存登記之建物，依法
    本無必為保存之需要，考量建物合法性及財產保障，若能使
    各共有人得完整取得建物所有權，就長遠角度而言，亦較允
    洽。
肆、原審斟酌兩造之攻擊、防禦方法後，參酌共有物之性質、經
    濟效用、當事人之意願、全體共有人之利益及未來之利用等
    情，認兩造共有之系爭土地以被上訴人梁村駿所提之乙案予
    以分割為公平妥適，而諭知系爭土地分割方法為如原審判決
    附圖二所示：編號A ，面積327 平方公尺之土地分歸被上訴
    人梁村駿單獨取得；將附圖二所示編號B ，面積653 平方公
    尺之土地分歸上訴人、被上訴人梁春惠按應有部分各2 分之
    1 比例繼續保持共有取得。上訴人不服提起上訴，並聲明：
    ■怑鴔P決廢棄。■邡滼y共有之系爭土地，分割如附圖三所示
    ：編號A 、面積326 平方公尺之土地分由被上訴人梁村駿單
    獨取得；編號B 、面積327 平方公尺土地分由上訴人單獨取
    得；編號C 、面積327 平方公尺分由被上訴人梁春惠單獨取
　　得。被上訴人梁春惠則聲明：同意上訴人之聲明。被上訴人
  　梁村駿則聲明：上訴駁回。
伍、本院之判斷：
  ■怮鬖U共有人，除法令另有規定外，得隨時請求分割共有物。
    但因物之使用目的不能分割或契約訂有不分割之期限者，不
    在此限。共有物之分割，依共有人協議之方法行之。分割之
    方法不能協議決定，或於協議決定後因消滅時效完成經共有
    人拒絕履行者，法院得因任何共有人之請求，命為下列之分
    配：一、原物分配於各共有人；但各共有人均受原物之分配
    顯有困難者，得將原物分配於部分共有人。二、物分配顯有
    困難時，得變賣共有物，以價金分配於各共有人；或以原物
    之一部分分配於各共有人，他部分變賣，以價金分配於各共
    有人。以原物為分配時，如共有人中有未受分配，或不能按
    其應有部分受分配者，得以金錢補償之。以原物為分配時，
    因共有人之利益或其他必要情形，得就共有物之一部分仍維
    持共有。民法第823 條第1 項、第824 條第1 項至第4 項分
    別定有明文。又共有人因共有物分割之方法不能協議決定，
    而提起請求分割共有物之訴，應由法院依民法第824 條命為
    適當之分配，不受任何共有人主張之拘束。法院裁判分割共
    有物，除應斟酌各共有人之利害關係，及共有物之性質外，
    尚應斟酌共有物之價格，倘共有人中有不能按其應有部分受
    分配，或所受分配之不動產，其價格不相當時，法院非不得
    命以金錢補償之。且分割共有物，以消滅共有關係為目的；
    法院裁判分割共有土地時，除因該土地內部分土地之使用目
    的不能分割（如為道路）或部分共有人仍願維持其共有關係
    ，應就該部分土地不予分割或准該部分共有人成立新共有關
    係外，應將土地分配於各共有人單獨所有（最高法院57年台
    上字第2117號、69年台上字第1831號判決參照）。
  ■邠d上訴人主張系爭土地之共有人及各應有部分比例如附表所
    示，系爭土地使用分區為鄉村區，系爭土地無因物之使用目
    的不能分割之情形，系爭土地之共有人就系爭土地亦無約定
    不分割之期限等情，業據其提出系爭土地登記第一類謄本、
    地籍圖謄本為證（見本院108 年度埔原簡字第6 號卷，下稱
    原審卷，第21頁至第23頁）。系爭土地之共有人於108 年6
    月25日調解期日因未能就系爭土地分割方法達成協議（見原
    審卷第45頁），堪認系爭土地之共有人就系爭土地有無法達
    成協議分割之事實。依前揭規定，上訴人依上開規定，請求
    裁判分割系爭土地，洵屬有據。
  ■囧t爭土地上現分別有上訴人與被上訴人梁村駿所有之83號、
    81號建物，並均由其等居住使用，而被上訴人梁春惠未使用
    系爭土地並已居住於日本多年等情，業經原審於108 年9 月
    4 日會同上訴人、被上訴人梁村駿及南投縣埔里地政事務所
    至現場履勘屬實，並有原審勘驗筆錄、現場照片等在卷足憑
    （見原審卷第89頁至第95頁）。被上訴人梁村駿主張之乙方
    案係依81號建物左側屋頂鐵皮之界線往西方拉出一正方形區
    塊，與丙案所示相較，較能保留81號建物絕大部分，83號建
    物部分亦同，且占用部分，依現場照片所示，應為83號建物
    屋簷之部分，不致對建物現狀造成莫大之變更，且附圖二所
    示之乙案編號A 、B 部分，均能以南方之明月巷對外進出。
    惟乙案將導致分割結果呈不規則形，因乙案之分割方式將產
    生B 部分北側部分對於系爭土地唯一得通行之南側道路產生
    狹窄之出入空間，恐使B 部分南北側部分土地無法整合運用
    ，致土地難以充分利用，其與乙案之A 部分所分得較為方正
    之土地相較，難謂為公平。被上訴人梁村駿雖以採丙案致系
    爭土地分割為三等份之狹長不規則形土地，非但難以建造建
    物及維持充足之對外通行空間，且對於兩造現有之81號、83
    號建物損害重大、影響甚鉅為辯。而土地之原使用狀況固需
    審酌，惟若依使用現況之分配有顯失公平之情形，亦非妥適
    之分割方案。被上訴人梁春惠雖未於原審表示意見，然依其
    於此次審理之陳述可知，其無欲再與上訴人維持共有關係，
    且欲分得系爭土地，故若強將系爭土地使上訴人與被上訴人
    梁春惠繼續維持共有，亦有失公允。
  ■犮t觀上訴人主張之丙案，雖可能導致未辦理保存登記之81號
    、83號建物有拆除之可能，但其所分配之形狀相較乙案更為
    方正，且臨路面積非有嚴重不均等之情形，且所分割之三塊
    土地均得相對充分利用南北側之土地，且亦為合法之分割方
    案此有南投縣埔里地政事務所110 年3 月30日函在卷可參(
    見本院卷地161 頁) 。再者，若採被上訴人梁村駿所主張之
    乙方案，就建物之現況仍有因現有建物部分越界而遭相互請
    求拆除之可能，亦非得以完全保留81號、83號建物而作為支
    持乙案之理由，故上訴人所執之上開理由即無可採。故本院
    審酌全部共有人之意願、利益、經濟效益，亦兼顧目前之使
    用現況，有助於提高系爭土地之經濟價值及效用，堪認丙案
    之分割方案為適當。
陸、綜上所述，兩造共有之系爭土地依其使用目的，並非不能分
    割，共有人間亦無不為分割之約定，因迄未能協議分割，上
    訴人自得本於共有人地位，依民法第823 條規定請求裁判分
    割。本院審酌兩造意願、系爭土地之使用現狀、系爭土地經
    分割後之經濟效用等一切情狀，認系爭土地應依丙案為分割
    方案，即兩造共有之系爭土地應如附圖三即南投縣埔里地政
    事務所複丈日期110 年1 月18日複丈成果圖所示：編號A 部
    分面積326 平方公尺之土地分由被上訴人梁村駿單獨取得；
    編號B 部分面積327 平方公尺土地分由上訴人單獨取得；編
    號C 部分面積327 平方公尺分由被上訴人梁春惠單獨取得。
    而原判決就系爭土地所定分割方法既非適當，上訴意旨指摘
    原判決不當，求予廢棄改判，為有理由，應由本院將原判決
    廢棄，改判如主文第二項所示。
柒、末按因共有物分割、經界或其他性質上類似之事件涉訟，由
    敗訴當事人負擔訴訟費用顯失公平者，法院得酌量情形，命
    勝訴之當事人負擔其一部，民事訴訟法第80條之1 定有明文
    。本件係因分割共有物而涉訟，兩造之行為均可認按當時之
    訴訟程度，為伸張或防禦權利所必要，又分割共有物之訴，
    乃形式形成訴訟，法院不受當事人聲明分割方法之拘束，故
    實質上並無所謂何造勝訴、敗訴之問題，爰審酌兩造各自因
    本件分割訴訟所得之利益等情，認本件訴訟費用，應由兩造
    依原應有部分比例分擔，始為公平，附此敘明。
捌、本件事證已明，兩造其餘攻擊防禦方法及所舉證據，核與本
    件判決結果不生影響，爰不再逐一論列，併此敘明。
玖、據上論結，本件上訴為有理由，依民事訴訟法第436 條之1
    第3 項、第450條、第80 條之1，判決如主文。
中    華    民    國   110    年     8     月    4      日
                  民事第一庭審判長法  官  張毓珊
                                  法  官  葛耀陽
                                  法  官  許凱傑
以上正本係照原本作成。
本判決不得上訴。
中　　華　　民　　國　 110　　年　　8 　　月　　4 　　日
                                  書記官  廖佳慧
附表：
┌──┬────┬──────┬────────┐
│編號│共有人  │應有部分比例│訴訟費用負擔比例│
├──┼────┼──────┼────────┤
│1   │梁勝男  │3分之1      │3分之1          │
├──┼────┼──────┼────────┤
│2   │梁村駿  │3分之1      │3分之1          │
├──┼────┼──────┼────────┤
│3   │梁春惠  │3分之1      │3分之1          │
└──┴────┴──────┴────────┘